【裁判字號】    98,易,838
【裁判日期】    980817
【裁判案由】    詐欺
【裁判全文】
臺灣臺中地方法院刑事判決               98年度易字第838號
公  訴  人  臺灣臺中地方法院檢察署檢察官
被      告  甲○○
選任辯護人  蘇顯讀  律師
上列被告因詐欺案件，經檢察官提起公訴（97年度偵字第22175
號），本院判決如下：
    主  文
甲○○無罪。
    理  由
一、公訴意旨略以：被告甲○○能預見將自己所申請之行動電話
    SIM 卡交付予不詳身分之成年人使用，足供他人作為詐騙財
    物匯款之工具，竟仍基於幫助他人詐欺之不確定故意，於不
    詳時、地，將其向台灣大哥大股份有限公司所申請之000000
    0000號行動電話門號交付與姓名、年籍不詳之成年人，容任
    他人作為詐欺取財之工具。前開年籍不詳之成年人所屬之詐
    欺集團成員，於取得被告之上述行動電話門號後，即基於意
    圖為自己不法所有之犯意，而於民國97年5 月19日，在雅虎
    奇摩拍賣網站刊登虛偽之拍賣相機訊息，經被害人乙○○上
    網下標拍得該相機，期間詐騙集團成員並以上開0000000000
    號行動電話與乙○○聯絡購買之相關事宜，致被害人乙○○
    陷於錯誤，於聽從該詐騙集團指示於翌日（即20日），匯款
    新臺幣（下同）6,900 元至案外人董培福（經臺灣桃園地方
    法院以97年度壢簡字第2088號判處拘役55日確定）所有之彰
    化商業銀行帳號00000000000000000 號帳戶。嗣被害人乙○
    ○未於期限內收到相機，始知受騙。因認被告涉犯刑法第30
    條第1 項前段及第339 條第1 項之幫助詐欺取財罪嫌云云。
二、按被告以外之人於審判外之言詞或書面陳述，除法律有規定
    者外，不得作為證據。被告以外之人於審判外之陳述，雖不
    符前4 條之規定，而經當事人於審判程序同意作為證據，法
    院審酌該言詞陳述或書面陳述作成時之情況，認為適當者，
    亦得為證據；當事人、代理人或辯護人於法院調查證據時，
    知有第159 條第1 項不得為證據之情形，而未於言詞辯論終
    結前聲明異議者，視為有前項之同意，刑事訴訟法第159 條
    第1 項、第159 條之5 分別定有明文。查被告甲○○於本院
    準備及審理時，對於本案偵查卷內之證據，均同意有證據能
    力，得採為本案之證據，迄至本案言詞辯論終結前，被告亦
    未聲明異議，有準備程序及審判筆錄在卷可考（見本院卷第
    40、70、117 頁），經審酌卷內各該人員陳述時之情狀，均
    查無被違法取供或非出於自由意志之情形，相關書證亦查無
    違法取證或造假虛捏之情事，以之作為本案之證據，皆屬適
    當，依前揭規定，本判決以下所引用之證據均得為本案之證
    據。
三、次按犯罪事實應依證據認定之，無證據不得認定犯罪事實；
    又不能證明被告犯罪者，應諭知無罪之判決，刑事訴訟法第
    15 4條第2 項、第301 條第1 項分別定有明文。又按事實之
    認定，應憑證據，所謂證據，須適於為被告犯罪事實之證明
    者，始得採為斷罪資料，如未能發現相當證據，或證據不足
    以證明，自不能以推測或擬制之方法以為裁判基礎；又認定
    不利於被告之事實，須依積極證據，苟積極證據不足為不利
    於被告事實之認定時，即應為有利於被告之認定，更不必有
    何有利之證據。刑事訴訟法第161 條第1 項規定：檢察官就
    被告犯罪事實，應負舉證責任，並指出證明之方法。因此，
    檢察官對於起訴之犯罪事實，應負提出證據及說服之實質舉
    證責任。倘其所提出之證據，不足為被告有罪之積極證明，
    或其指出證明之方法，無從說服法院以形成被告有罪之心證
    ，基於無罪推定之原則，自應為被告無罪判決之諭知，最高
    法院53年臺上字第2750號、30年上字第816 號、40年臺上字
    第86號及92年臺上字第128 號分別著有判例可資參照。
四、本件公訴人認被告涉犯有刑法第30條第1 項前段及第339 條
    第1 項之幫助詐欺取財罪嫌，無非係以被害人乙○○之指述
    、匯款申請書、上開銀行開戶資料、交易明細表、通聯調閱
    查詢單、0000000000號行動電話受話通話明細表、台灣大哥
    大股份有限公司書函及被告甲○○之供詞等為其主要論據。
五、訊據被告堅詞否認有幫助詐欺犯行，辯稱：伊學歷為淡江大
    學統計系畢業，任職於陽信銀行精武分行行員，有正當工作
    收入，無詐騙他人財物之動機，且上開行動電話0000000000
    號為預付卡，未儲值及使用，該行動電話門號SIM 卡一直置
    放於家中，未交付予他人使用等語。經查：
  (一)姓名、年籍不詳成年人所屬之詐欺集團，意圖為自己不法之
    所有，於97年5 月19日19時57分前某時，在雅虎奇摩拍賣網
    站刊登虛偽之拍賣相機訊息。嗣被害人乙○○於同日19時57
    分許，在其臺中縣太平市○○路○段66巷1 號住處，以電腦
    連結上網際網路，見該虛偽拍賣訊息，陷於錯誤，下標購買
    ，並於翌日（20日）9 時50分許，依該詐欺集團所提供之帳
    戶，持6,900 元現金至臺中縣太平市○○○路25號臺灣郵政
    太平郵局臨櫃辦理匯款至案外人董培福所有之彰化商業銀行
    新明分行帳號00000000000000號帳戶等情，業經被害人乙○
    ○於警詢及偵訊時證述明確（見警卷第8 至10頁，偵卷第30
    、31頁），並有郵政跨行匯款申請書、拍賣網頁資料及彰化
    商業銀行新明分行97年6 月11日彰新明字第0971399 號函附
    之開戶基本資料及交易明細表在卷可憑（見警卷第11至22、
    29至31、33頁）。是此部分事實，堪以認定，合先說明。
  (二)又被告於94年11月7 日申請開通使用0000000000號行動電話
    ，於96年12月23日申請變更為預付卡，且轉為預付卡使用後
    無儲值紀錄。又預付卡用戶無法設定指定轉接等情，有台灣
    大哥大股份有限公司98年1 月22日法大字098009513 號函、
    98年4 月17日法大字098046624 號函、98年5 月11日法大字
    098054115 號函檢附0000000000號行動電話基本資料查詢、
    第三代行動通信業務服務申請書及異動申請書在卷可佐（見
    偵卷36頁，本院卷第56、60至64頁）。參諸本件行動電話門
    號係預付卡門號，使用者需先預繳一定費用予行動通訊服務
    供應商（即儲值）後，再依使用服務之情形扣抵通話費用，
    嗣儲值點數用罄而使用者未再繼續儲值時，始由服務供應商
    暫停服務，倘儲值點數用罄未再儲值或從未儲值，該SIM 卡
    即無法撥打。如此觀之，被告所有0000000000號行動電話於
    96年12月23日後已轉為預付卡，並未儲值，自無法發話予證
    人乙○○，亦無法設定轉接，而有配合詐欺集團成員使用00
    00000000號行動電話門號設定轉接之情形。是證人乙○○固
    於下標前，賣方曾以來電顯示為0000000000號之行動電話與
    其聯絡之事實，業據證人乙○○先於警詢指稱：賣方在我下
    標前，曾以0000000000號電話與聯繫，至今0000000000號持
    續關機等語（見警卷第9 頁）；復於本院審理時結稱：伊先
    在網路上留言，詢問數位相機的事情，對方要求伊留下聯絡
    電話，後來對方就以000000 0000 號打過來等語甚詳（見本
    院卷第116 頁）。惟被告所申請之0000000000號行動電話既
    於96年12月23日轉為易付卡後未儲值，復無法設定指定轉接
    ，自無法於證人乙○○於97年5 月19日下標前，以該電話與
    證人乙○○聯絡，或以設定指定轉接之方式，配合詐欺集團
    成員行騙。此外，被告所申設之上開行動電話，自97年4 月
    16日起至同年5 月30日止，除轉至台灣大哥大之0000000000
    號語音信箱內通話外，並無任何受話或發話紀錄等情，亦有
    行動電話門號0000000000號雙向通聯記錄影本在卷（見本院
    卷第17頁），益證詐欺集團成員自無可能97年5 月19日下標
    前，以被告申設之0000000000號行動電話與證人乙○○聯絡
    。是證人乙○○所接獲來電顯示為0000000000號之通話，是
    否自被告所申設之上開行動電話門號所撥出，實非無疑。本
    院自不得僅以證人乙○○見來電顯示為0000000000號，即認
    為確屬自被告上開門號所撥出，進而為不利於被告之認定。
  (三)被害人乙○○於97年5 月22日11時44分55秒以家中00-00000
    000 號電話撥打0000000000號行動電話，但該筆發話並未接
    通，故直接轉至台灣大哥大股份有限公司0000000000號語音
    信箱系統，此與用戶設定指定轉接之情形，尚屬有別一情，
    業據證人乙○○於本院審理時結稱：伊匯完款之後，再撥打
    上開行動電話0000000000號，對方就關機了等語明確（見本
    院卷第116 頁），復有台灣大哥大受話通話明細單及台灣大
    哥大股份有限公司98年4 月9 日法大字098043118 號函1 份
    在卷可憑（見偵卷第17頁，本院卷第55頁）。準此，被害人
    乙○○根據來電顯示號碼，於97年5 月22日11時44分55秒回
    撥0000000000號行動電話，因未能接通而轉至台灣大哥大之
    語音系統信箱。但此非被告所申設之0000000000號行動電話
    遭詐欺集團使用，並於詐得款項後刻意關機不予回應，而係
    被告所申設之上開行動電話根本未開機所導致。是證人乙○
    ○於上開時、地撥打被告所申設之0000000000號行動電話雖
    未接通，但仍無法據此認為詐欺集團以該電話詐得證人乙○
    ○所有金錢後，刻意關機而避不見面，進而為不利於被告之
    認定。
  (四)另被告先於警詢供稱：（該0000000000號電話門號SIM 卡目
    前是否還在？）還在我家裡。…該電話自從轉為預付卡後，
    就放在家中抽屜內沒有使用等語甚詳（見警卷第7 頁）；復
    於97年9 月15日偵訊時供稱：（SIM 在哪裡？）我家等語甚
    詳（見臺灣臺中地方法院檢察署97年度偵字第19786 號卷第
    8 頁），並於同日提出SIM 卡，經檢察官另案扣押在案（放
    置於見臺灣臺中地方法院檢察署97年度偵字第19786 號卷證
    物袋）。如此觀之，被告經檢察官詢問行動電話0000000000
    號行動電話之SIM 卡去向時，於同日提出該SIM 卡供檢察官
    扣案。是被告所有行動電話0000000000號行動電話SIM 卡是
    否提供予詐欺集團行騙，已非無疑。況且，在行為人出售或
    提供SIM 卡予詐欺集團而涉犯幫助詐欺之情形，若已將SIM
    交付詐欺集團，該詐欺集團亦無可能在檢察官偵辦中，為使
    行為人為有利於己之主張，而立即將SIM 卡交還行為人，進
    而增添自身犯罪遭查獲之風險。是公訴意旨認被告提供其上
    開行動電話門號SIM 卡予詐欺集團使用云云，並無證據可資
    證明，自無法為不利於被告之認定。
  (五)末查，被告於91年1 月畢業於私立淡江大學統計學系，自95
    年11月27日起服務於陽信商業銀行迄今，於97年度之薪資給
    付額為480,943 元，且於98年4 月7 日為止，有庫存金額26
    萬元之基金投資等情，有畢業證書影本、個人資料設定管理
    系統、陽信商業銀行存摺封面及內頁影本、各類所得扣繳暨
    免扣繳憑單、銀信銀行基金贖回試算表、財團法人金融聯合
    徵信中心個人徵信資料在卷（見本院卷第79至102 頁）。可
    見，被告有正當工作及收入，且多餘資金可從事投資，應無
    必要販賣SIM 卡以賺取微薄金錢花用。是綜合以上(一)至(四)各
    情，參酌被告之學經歷及經濟能力，其是否會出售或提供SI
    M 卡幫助犯詐欺取財罪，亦非無疑，附此說明。
六、綜上所述，檢察官所指出之證明方法，僅能證明詐騙集團詐
    騙被害人乙○○將款項匯入案外人董培福所有之彰化商業銀
    行帳號00000000000000000 號帳戶等情，惟尚無法證明被告
    有何幫助詐欺取財犯行。此外，復查無其他積極證據，足資
    證明被告有公訴人所指前揭犯行，揆諸前揭法條及判例意旨
    ，即應為有利於被告之認定，依法應為無罪之判決，以免冤
    抑。
七、移送併辦部分（97年度偵字第19786 號）：本案既應諭知無
    罪，即與檢察官移請併辦部分無想像競合犯裁判上一罪之關
    係可言，該併辦部分即非本院所得審理，自應退回檢察官另
    行處理，附此敘明。
據上論斷，應依刑事訴訟法第301條第1項，判決如主文。
本案經檢察官丙○○到庭執行職務。
中    華    民    國    98    年    8     月    17    日
                  刑事第十一庭  審判長法  官  楊文廣
                                      法  官  劉敏芳
                                      法  官  柯志民
以上正本證明與原本無異。
如不服本判決，應於收受送達後10日內向本院提出上訴書狀（應
敘述具體理由並附繕本）。
上訴書狀如未敘述理由，應於上訴期間屆滿後20日內補提理由書
於本院。
                                書記官  賴亮蓉
中    華    民    國    98    年    8     月    17    日


司法院資訊處製作；財團法人民間司法改革基金會備份。
